【裁判字號】    91,自,1068
【裁判日期】    920211
【裁判案由】    偽造文書
【裁判全文】
臺灣臺中地方法院刑事判決                        九十一年度自字第一六八號
    自  訴  人  甲○○  男  八.
    被      告  乙○○  女  三.
右列被告因偽造文書案件，經自訴人提起自訴，本院判決如左：
    主  文
乙○○無罪。
    理  由
一、自訴意旨略以：被告乙○○為臺中市政府社會局主辦人民團體之公務員，其明知
    臺灣臺中地方法院九十年五月十一日八十七年度訴字第二六八二號民事判決，業
    已於理由中審認臺中市廣西同鄉會原有會員共有二百十六人，除會員韋國斌、陸
    楷元、侯傑生已死亡，現有會員共二百十三人；又依臺灣臺中地方法院九十年九
    月七日八十一年度訴字第七二五號民事判決亦已認定王錦鏡、何黃碧蘭二人，並
    非臺中市廣西同鄉會之原有會員，且上開判決均經臺中市政府收受；又依臺中市
    政府九十一年三月二十日府社行字第０九一００二九八二三號函所載，臺中市廣
    西同鄉會第六屆第四次會員大會前實際清查會員名冊列載該會人數僅有文倫等四
    十五人（下稱文倫等四十五人之會員名冊），實則上開會員名冊所列之封小明、
    黎杭、黃光宇、王振瑋、王寶賦、王昭鈞六人，均非臺中市廣西同鄉會會員第五
    屆第三次會員大會之前以開會通知檢送臺中市政府之會員名冊所列載之會員；又
    會員名冊所列之胡光田、周章佑、鄧國亨、黃漢佳四人均非臺中市廣西同鄉會原
    有會員；則前開文倫等四十五人會員名冊內除去非原有會員之封小明、黎杭、黃
    光宇、王振瑋、王寶賦、王昭鈞、胡光田、周章佑、鄧國亨、黃漢佳、王錦鏡、
    何黃碧蘭十二人，其上所載之原有會員僅有三十三人而已。再依據九十年九月二
    十三日臺中市廣西同鄉會第六屆第四次會員大會紀錄記載實際出席會員三十一人
    ，其出席人數未超過原有會員二百十三人之半數一０七人，依督導各級人民團體
    實施辦法第六條規定人民團體召開會員大會出席會員未超過半數不得開會，及依
    人民團體法第二十七條規定人民團體會員大會之決議應有會員過半數之出席，乙
    ○○明知臺中市廣西同鄉會第六屆第四次會員大會依會議紀錄之出席人數僅有三
    十一人，未超過原有會員一百十三人之半數一０七人，依法不得開會，竟仍於承
    辦之公文即臺中市政府九十年十一月二十日九十府社行字第一五三八０七號函中
    ，於「說明三」偽載：「另依據廣西同鄉會函報本府資料所示：『應出席會員四
    十六人，實際出席會員三十六人』與台端函指出席未逾半數，違法召議並選舉理
    、監事人員等等，似有出入」等語，故意將不實之事項登載於上開公文書，足以
    生損害於甲○○訴請臺灣臺中地方法院九十年度訴字第三七九六號民事確認決議
    無效事件之訴訟權利。因認被告乙○○涉犯刑法第二百十六條、第二百十三條行
    使公務員登載不實公文書之罪嫌。
二、按刑法第二百十三條偽造公文書之罪，以公務員明知為不實之事項而登載於職務
    上所掌之公文書，及足以生損害於公眾或他人為構成要件，如公務員登載不實之
    事項，並非明知，雖足以生損害於公眾或他人，亦不成立偽造公文書之罪。另按
    刑法第二百十三條之罪，係以明知為不實之事項而登載及足以生損害於公眾或他
    人為成立要件，所謂明知，係指與含有犯罪之故意相關連而言，此觀於同法第十
    三條之規定自可明瞭，如其所為明知有欠缺犯罪之故意，依法亦不為罰，最高法
    院三十九年臺上字第一八號判例及四十三年臺上字第四五六號判決可資參考。
三、自訴人認被告乙○○涉犯刑法第二百十六條、第二百十三條之行使公務員登載不
    實公文書罪嫌，無非以被告承辦答覆自訴人詢問之臺中市政府九十年十一月二十
    日九十府社行字第一五三八０七號函文內容所載之「三、另依廣西同鄉會函報本
    府資料所示：「應出席會員四十六人，實際出席三十六人」等語，與本院八十七
    年度訴字第二六八二號民事判決理由所載臺中市廣西同鄉會原有會員人二百一十
    六人不符，及依本院八十一年度訴字第七二五號民事判決、臺中市政府九十一年
    三月二十日府社行字第０九一００二九八二三號函檢送之臺中市廣西同鄉會第六
    屆第四次會員大會前實際清查會員名冊所列載之文倫第四十五人之會員名冊、臺
    中市廣西同鄉會七十八年一月一日編印之通訊錄，可證應出席會員人數非四十六
    人為據。訊據被告乙○○固坦承臺中市政府九十年十一月二十日九十府社行字第
    一五三八０七號函係其所承辦，惟堅決否認有行使公務員登載不實公文書之犯行
    ，辯稱：並無故意登載不實；我製作之臺中市政府九十年十一月二十日九十府社
    行字第一五三八０七號函係根據臺中市廣西同鄉會九十年九月二十八日九十年中
    桂字第一五一號函陳報之第六屆第四次會員大會紀錄函覆，我將實際出席會員載
    為三十六人，僅係筆誤，並無故意登載不實之情形等語。
四、經查，自訴人曾於九十年十月二十六日以臺中郵局第七八七０號存證信函，聲請
    臺中市政府撤銷臺中市廣西同鄉會違法召集之第六屆第四次會員大會決議，及宣
    告該次大會所選舉之第七屆理事、監事當選無效，因被告承辦該存證信函之回覆
    ，被告遂製作臺中市政府九十年十一月二十日九十府社行字第一五三八０七號函
    覆自訴人，於該函內容說明三，確載有「另依據廣西同鄉會函報本府資料所示：
    『應出席會員四十六人，實際出席三十六人』與台端函指出席未逾半數，違法召
    議並選舉理、監事人員等等，似有出入」等語之事實，業據被告陳稱在卷，並有
    上開存證信函（附於本院卷第一一九、一二０頁）、臺中市政府九十年十一月二
    十九日九十府社行字第一五三八０七號函在卷可佐（附於本院卷第五七頁），合
    先敘明。次查，上開被告承辦之九十年十一月二十日九十府社行字第一五三八０
    七號函文之說明三所載內容，確係依臺中市廣西同鄉會九十年九月二十八日九十
    中桂字第一五一號函文所附之臺中市廣西同鄉會第六屆第四次會員大會紀錄之記
    載等情，亦據被告陳稱在卷，並有臺中市廣西同鄉會九十年九月二十八日九十中
    桂字第一五一號函所附之臺中市廣西同鄉會第六屆第四次會員大會紀錄可佐（附
    於本院卷第七五、七六頁），依該函所附之上開臺中市廣西同鄉會第六屆第四次
    會員大會紀錄確實載明「市會員應出席四十六人」等語，是被告既係依上開臺中
    市廣西同鄉會呈報之會員大會紀錄告知自訴人有關廣西同鄉會之函報資料內容，
    甚且於上開臺中市政府九十府行字第一五三八０七號函文內明確記載係依廣西同
    鄉會函報臺中市政府之資料，已難認被告製作本件函文就上開應出席會員人數之
    記載內容有何不實，被告自無故意登載不實事項之情事。
五、再查，依被告承辦之九十年十一月二十日九十府社行字第一五三八０七號函之說
    明三所載，臺中市廣西同鄉會函報臺中市政府有關第六屆第四次會員大會實際出
    席人數之資料為「實際出席三十六人」，與臺中市廣西同鄉會九十年九月二十八
    日九十中桂字第一五一號函檢附之第六屆第四次會員大會紀錄所載之「實際出席
    三十一人」，二者並不相符等情，亦有臺中市政府九十年十一月二十日九十府社
    行字第一五三八０七號函及臺中市廣西同鄉會九十年九月二十八日九十中桂字第
    一五一號函附之大會紀錄可佐；惟查，被告上開就實際出席人數記載為「三十六
    人」，係屬誤載，亦據被告陳明在卷，且參酌被告承辦之上開第一五三八０七號
    函文之說明三之全文意旨所載，被告僅係引據臺中市廣西同鄉會函報臺中市政府
    有關第六屆第四次會員大會紀錄之資料，向自訴人說明，臺中市廣西同鄉會呈報
    之資料內容係實際出席人數已逾應出席人數四十六人之半數，與自訴人所認定之
    上開第六屆第四次會員大會之實際出席人數未逾應出席人數半數有所不同之事，
    再參依該臺中市廣西同鄉會呈報之第六屆第四次會員大會紀錄所載之「市會員應
    出席人數四十六人」，則逾二十三人即已逾半數，故上開會員大會紀錄所載之實
    際出席人數三十一人，顯已逾半數，被告自無故意就臺中市廣西同鄉會所呈報資
    料之出席人數虛偽登載為三十六人之必要，復無其他積極證據足資證明被告係出
    於登載不實事項於公文書上之故意，是被告所辯：係屬筆誤等語，應堪採信。
六、至自訴人所提出之本院八十七年度訴字第二六八二號民事判決理由所載廣西同鄉
    會原有會員人二百一十六人，本院八十一年度訴字第七二五號民事判決、臺中市
    政府九十一年三月二十日府社行字第０九一００二九八二三號函檢送之臺中市廣
    西同鄉會第六屆第四次會員大會前實際清查會員名冊所列載之文倫等四十五人之
    會員名冊、附於本院八十一年度訴字第七二五號民事事件卷內之臺中市廣西同鄉
    會七十八年一月一日編印之通訊錄，縱足以證明臺中市廣西同鄉會第六屆第四次
    會員大會之應出席會員人數、實際出席人數非四十六人、三十六人，惟不足以證
    明被告製作上開承辦之九十年十一月二十日九十府社行字第一五三八０七號函所
    載之「應出席會員四十六人，實際出席三十六人」等語，係出於登載不實事項於
    公文書之故意，亦不足證明自訴人因被告製作之上開第一五三八七０號函文受有
    何種損害。準此，被告既無明知為不實之事項而仍登載之故意，其將上開第一五
    三八七０號函覆予自訴人，即無行使公務員登載不實公文書之故意，亦無行使公
    務員登載不實公文書犯行。本件被告辯稱其無行使公務員登載不實公文書之犯行
    等語，尚堪採信；既查無其他積極證據足認被告有行使登載不實公文書之故意或
    犯行，本件不能證明被告犯罪，揆諸首開說明，爰依法為無罪之諭知。
七、末查，自訴人前於九十一年六月二十日自訴被告乙○○承辦臺中市政府九十一年
    二月五日府社行字第０九一００一七九五０號函文內容載「本府現核備之理事長
    仍為第六屆理事長陳桂山先生」等語，係涉犯刑法第二百十六條、第二百十三條
    之行使公務員登載不實公文書罪嫌，由本院於九十一年十月四日以九十一年度自
    字第四八六號案件裁定自訴駁回，經自訴人提出抗告，現由臺灣高等法院臺中分
    院以九十一年度抗字第八二九號案件審理中等情，有臺灣高等法院被告全國前案
    紀錄表、本院九十一年度自字第四八六號刑事裁定在卷可參。該案件自訴人自訴
    被告之犯罪事實，與本件自訴人自訴被告乙○○涉犯行使公務員登載不實公文書
    罪嫌之犯罪事實，二犯罪事實相隔已有九月，本件被告被訴犯行復經本院認不能
    證明被告犯罪，是與前開本院九十一年度自字第四八六號案件之犯罪事實，二者
    顯無裁判上一罪關係，本院自得就本案進行審理，附此敘明。
據上論斷，應依刑事訴訟法第三百四十三條、第三百零一條第一項，判決如主文。
中      華      民      國    九十二    年      二      月     十一     日
                                        臺灣臺中地方法院刑事第四庭
                                            法  官    黃  家  慧
右正本證明與原本無異。
如不服本判決，應於判決送達後十日內向本院提出上訴狀，上訴於臺灣高等法院臺中
分院( 須附繕本 )。
                                            書記官
中      華      民      國    九十二    年      二月     十一     日


司法院資訊處製作；財團法人民間司法改革基金會備份。
